【裁判字號】    97,重上,485
【裁判日期】    980121
【裁判案由】    拆屋還地
【裁判全文】
臺灣高等法院民事判決                 97年度重上字第485號
上  訴  人  戊○○
上  訴  人兼
承當訴訟人  甲○○
共      同
訴訟代理人  王嘉寧律師
複代理人    丁○○
被上訴人    乙○○○
            丙○○○
共      同
訴訟代理人  黃炳飛律師
上列當事人間請求拆屋還地事件，上訴人對於中華民國97年8月
26日臺灣臺北地方法院96年度重訴字第1620號第一審判決提起上
訴，本院於98年1月7日言詞辯論終結，判決如下：
    主  文
上訴駁回。
上訴人戊○○、甲○○如依序以新台幣壹仟肆佰零玖萬壹仟壹佰
肆拾柒元、新台幣陸佰柒拾萬捌仟參佰捌拾柒元為被上訴人預供
擔保得免為假執行。
第二審訴訟費用由上訴人負擔。
    事實及理由
一、按訴訟繫屬中為訴訟標的之法律關係，雖移轉於第三人，於
    訴訟無影響。但第三人如經兩造同意，得聲請代當事人承當
    訴訟。民事訴訟法第254條第1項定有明文。原審被告朱筑宜
   （原名朱慧蒨）業於民國97年9月5日將系爭台北縣新店市○
    ○路○段105號房屋所有權利義務轉讓予甲○○，並約定本
    件訴訟應由甲○○承當，有權利義務轉讓契約可稽（見本院
    卷第22頁）。甲○○於97年10月24日具狀聲明承當訴訟，並
    經被上訴人訴訟代理人當庭表示同意（見本院卷第38頁），
    是其承當訴訟於法並無不合，先此敘明。
二、被上訴人主張：坐落臺北縣新店市○○段480、481、482、
    485、486、486-3、475、475-1地號土地（下稱系爭土地）
    為被上訴人及其他共有人所共有。系爭土地為上訴人戊○○
    、甲○○、原審被告朱筑宜無權占用，戊○○之違建物即門
    牌號碼臺北縣新店市○○路○段107、109號房屋（下稱系爭
    甲房屋）占用原判決附圖所示A、B、D、G、I、J、L部份。
    甲○○、朱筑宜之違建物即門牌號碼臺北縣新店市○○路○
    段105號房屋（下稱系爭乙房屋）占用原判決附圖所示C、E
    、F、H、K、M部份。爰依民法第767條、第821條規定，聲明
    請求上訴人戊○○將坐落臺北縣新店市○○段480、481、
    482、486、475之1、486之3、475地號如原判決附圖所示A、
    B、D、G、I、J、L部分土地上建物拆除並將土地返還被上訴
    人及其他土地共有人。上訴人甲○○及原審被告朱筑宜應將
    坐落臺北縣新店市○○段481、482、485、486、486之3、
    475地號如原判決附圖C、E、F、H、K、M部分土地上建物拆
    除並將土地返還被上訴人及其他土地共有人。原審為被上訴
    人全部勝訴之判決。其答辯聲明：上訴駁回。
三、上訴人則以：
(一)上訴人戊○○辯稱：伊與劉盛世、劉宗於租期屆滿後有續訂
  租賃契約，並非無權占有，但因水災致文件滅失。而原訂租約
  雖於68年6月30日屆滿，惟伊自68年至90年間持續將租金交予
  劉宗之長子劉永瀚。且86年間劉永瀚要求將租金調漲為8000
  元，戊○○亦同意，此後即以8000元付租。退步言，縱認劉永
  瀚未經全體共有人同意而收租，惟伊於原租賃期間屆滿後，仍
  為租賃物之使用收益，出租人並未為反對之表示，依民法第
  451條規定，兩造間就系爭土地應已另成立不定期租賃。90年7
  月劉永瀚之子劉新三聲稱要與伊洽商後即未出現，租金因而中
  斷繳納迄今，非伊不繳或拖欠。且本件應適用土地法第103條
  規定，伊擁有地上權，被上訴人無權要求無償拆屋還地等語。
(二)上訴人甲○○辯稱：系爭建物乃伊父親周英豪贈與伊與朱筑宜
  （原名朱慧蒨），應有部分各1/2。嗣朱筑宜再將其所有應有
  部分1/2轉讓予伊。而伊父親周英豪就系爭土地與劉宗、劉
  盛世訂有租賃契約，其租賃期間雖於78年6月30日屆滿，惟伊
  自仍每年持續給付租金至86年，依民法第451條規定，應視為
  與出租人有不定期租賃關係存在等語。
(三)上訴聲明：(1)原判決廢棄。(2)被上訴人在第一審之訴及假執行
  之聲請均駁回。(3)如受不利判決願供擔保請准宣告免為假執行
  。
四、查坐落臺北縣新店市○○段480、481、482、485、486、486
    -3、475、475-1地號土地原為劉盛世與劉宗所共有，而劉
    宗為被上訴人之被繼承人。系爭土地現為被上訴人與其他
    共有人所共有。上訴人戊○○所有建物即門牌號碼台北縣新
    店市○○路○段107、109號房屋佔用系爭土地如原判決附圖
    所示A、B、D、G、I、J、L部份。上訴人甲○○所有建物即
    門牌號碼為台北縣新店市○○路○段105號房屋佔用系爭土
    地如原判決附圖所示C、E、F、H、K、M部份。上開各情為兩
    造所不爭執，有土地登記謄本可稽，並經原審履勘現場囑託
    台北縣新店地政事務所繪測土地複丈成圖附卷可按（見原審
    卷第9至32、92、196頁）。
五、被上訴人主張其為系爭土地共有人之一，上訴人戊○○、甲
    ○○所有建物無權占有系爭土地，爰民法第767條、第821條
    規定請求渠二人拆屋並將土地返還予被上訴人及其他共有人
    等語，上訴人戊○○、甲○○則否認為無權占有，並以前揭
    情詞置辯。經查：
(一)按民法第451條固規定「租賃期限屆滿後，承租人仍為租賃物
  之使用收益，而出租人不即表示反對之意思者，視為以不定期
  限繼續契約。」惟該條所定出租人於租期屆滿後須即表示反對
  之意思，始生阻止續租之效力。意在防止出租人於租期屆滿後
  ，明知承租人就租賃物繼續使用收益而無反對之表示，過後忽
  又主張租賃關係消滅，使承租人陷於窘境而設，並非含有必須
  於租期屆滿時，始得表示反對之意義存在。故於訂約之際，訂
  明期滿後絕不續租，或續租應另訂契約者，仍難謂不發生阻止
  續約之效力（最高法院55年台上字第276號判例參照）。
(二)上訴人戊○○、甲○○固均提出其本人或其父親與劉盛世、劉
  宗就系爭土地所簽租約（見原審卷第53、70頁），其形式上
  真正復為被上訴人所不爭執（見本院卷第46頁）。但查，上訴
  人戊○○與劉盛世、劉宗於58年7月1日所簽租地契約書第2
  條約定：「租期自民國58年7月1日起至68年6月30日止計10年
  ，期滿時經雙方同意另立約續租。」（見原審卷第53頁）上訴
  人甲○○之父周英豪於72年7月1日與劉盛世、劉宗所簽租地
  契約第2條亦約定：「租期自民國72年7月1日起至78年6月30日
  止計6年，期滿如經雙方同意得再立約續租。」（見原審卷第
  70頁）足見劉盛世、劉宗於出租時，即表明期滿後須另訂新
  約始得續租，揆諸前揭判例意旨，應認出租人已預為反對之表
  示，自無民法第451條規定之適用。
(三)上訴人戊○○、甲○○雖謂期滿後，出租人仍有收租事實，租
  賃關係自應存續云云。然查：
1.上訴人戊○○部分：
  上訴人戊○○辯稱其於原訂租約租期屆滿後猶付租至90年6月
  30日，並提出租金收據為佐（見原審卷第56至61頁）。惟承前
  述，戊○○與劉盛世、劉宗原所簽租約已表明期滿後須另訂
  新約始得續租。而按共有物之處分、變更、及設定負擔，應得
  共有人全體之同意；民法第819條第2項定有明文。查戊○○所
  提收據簽收人均為劉宗之子劉永瀚，僅為共有人之一，且其
  各紙收據均記載：「茲收到戊○○承租本人於台北縣新店市大
  坪林寶科厝小段99、99-1、100地號三筆土地之租金…」，尚
  難認其收租效力及於其他共有人。而上訴人戊○○復未能提出
  其他證據足資證明其已獲系爭土地共有人全體同意使用或承租
  系爭土地，自不得僅以劉永瀚個人收取租金即謂其已取得占用
  系爭土地之合法權源。
2.上訴人甲○○部分：
  上訴人甲○○辯稱其於78年6月30日原訂租期屆滿後，仍每年
  持續給付租金至86年，並提出提存書、掛號函件執據、報值函
  件執據、普通、高額匯票匯費計數單為佐（見本院卷第33至36
  、58至61頁）。惟前已敘明上訴人甲○○之父周英豪與劉盛世
  、劉宗原所簽租約已表明期滿後須另訂新約始得續租。況觀
  諸上訴人甲○○所提提存書內容，其父周英豪於78年11月24日
  向台灣台北地方法院提存所提存77年7月1日至79年6月30日止
  租金8892元，其提存原因及事實欄載明：「周英豪先生向劉盛
  世、劉宗先生租用台北縣新店市○○○段寶斗厝小段第99、
  99-1、100地號三筆，租期至78年6月30日止，經周英豪先生繳
  交地租予劉盛世先生均遭到劉盛世先生拒收，且退回租金。」
  （見本院卷第33頁）足見劉盛世並無於租期屆滿後繼續收受租
  金之情事。嗣劉盛世於84年4月27日死亡，有戶籍謄本可參（
  見本院卷第65頁），而甲○○所提86年10月28日台灣台北地方
  法院提存所86年度存字第4210號提存書，提存原因及事實欄亦
  記載：「為地主劉盛世退回提存人給付承租台北縣新店大坪林
  段寶斗厝小段第99、99-1、100地號等三筆之86年租金，依法
  提存。」（見本院卷第36頁）益證斯時土地所有人猶未同意收
  取租金，其反對甲○○續為租賃物使用收益之意甚灼。此外，
  甲○○復未能提出任何證據足資證明其已獲系爭土地共有人全
  體同意使用或承租系爭土地，自難僅以其片面提存或郵寄租金
  即謂其已與系爭土地共有人成立租賃契約而得占用系爭土地。
(四)上訴人戊○○另辯稱本件為租地建屋，應有土地法第103條規
  定之適用，被上訴人不得收回土地云云。惟租用建築房屋之基
  地，於契約年限屆滿時，出租人得予收回，此觀土地法第103
  條第1款規定甚明。而上訴人戊○○與劉盛世、劉宗所簽租
  約租期早於68年6月30日即已屆滿，業如前述，上訴人戊○○
  此節所辯，於法尚有未合。上訴人戊○○復辯稱其就系爭土地
  有地上權云云，惟其於系爭土地並無地上權之登記，有土地登
  記謄本可參（見原審卷第9至32頁），且其亦未能提出任何符
  合法定地上權之相關事證，戊○○上開辯解，亦無可取。
六、綜上，上訴人戊○○、甲○○並無占有系爭土地之正當權源
    ，被上訴人依民法第767條、第821條規定，請求上訴人戊○
    ○將坐落臺北縣新店市○○段480、481、482、486、475之1
    、486之3、475地號如原判決附圖所示A、B、D、G、I、J、L
    部分土地上建物拆除並將土地返還被上訴人及其他土地共有
    人。上訴人甲○○及原審被告朱筑宜應將坐落臺北縣新店市
    ○○段481、482、485、486、486之3、475地號如原判決附
    圖C、E、F、H、K、M部分土地上建物拆除並將土地返還被上
    訴人及其他土地共有人，洵屬有據，應予准許。原審為被上
    訴人勝訴之判決，並定供擔保金額准予假執行，暨審酌上訴
    人需另行覓地搬遷始得拆屋並返還土地，並非立即可就，而
    定履行期間為6個月，均無違誤。上訴意旨指摘原判決不當
    ，求予廢棄改判，為無理由，應予駁回。惟上訴人陳明願供
    擔保請准宣告免為假執行，核無不合，爰酌定相當擔保金額
    准許之。
七、本件事證已臻明確，上訴人聲請訊問張秀花（上訴人戊○○
    之配偶）及函查系爭土地地號沿革、上訴人房屋門牌整編紀
    錄，均核與判決結果無涉，不另調查，併此敘明。
八、據上論結，本件上訴為無理由，依民事訴訟法第449條第1項
    、第78條、第85條第1項前段、第463條、第392條第2項，判
    決如主文。
中    華    民    國    98    年    1     月    21    日
                  民事第一庭
                      審判長 法  官 張耀彩
                             法  官 林金吾
                             法  官 盧彥如
正本係照原本作成。
如不服本判決，應於收受送達後20日內向本院提出上訴書狀，其
未表明上訴理由者，應於提出上訴後20日內向本院補提理由書狀
（均須按他造當事人之人數附繕本）上訴時應提出委任律師或具
有律師資格之人之委任狀；委任有律師資格者，另應附具律師資
格證書及釋明委任人與受任人有民事訴訟法第466條之1第1項但
書或第2項（詳附註）所定關係之釋明文書影本。
中    華    民    國    98    年    1     月    21    日
                             書記官 鄭兆璋
附註：
民事訴訟法第466條之1（第1項、第2項）：
對於第二審判決上訴，上訴人應委任律師為訴訟代理人。但上訴
人或其他法定代理人具有律師資格者，不在此限。
上訴人之配偶、三親等內之血親、二親等內之姻親，或上訴人為
法人、中央或地方機關時，其所屬專任人員具有律師資格並經法
院認為適當者，亦得為第三審訴訟代理人。


司法院資訊處製作；財團法人民間司法改革基金會備份。
